【裁判字號】    98,上,173
【裁判日期】    980714
【裁判案由】    塗銷所有權移轉登記等
【裁判全文】
臺灣高等法院民事判決                   98年度上字第173號
上  訴  人  辛○○
                       樓
            庚○○
上  一  人
法定代理人  乙○○
共      同
訴訟代理人  呂康德律師
上  訴  人  戊○○
            丁○○
            丙○○
被上訴人    壬○○○
            己○○
共      同
訴訟代理人  廖振洲律師
被上訴人    甲○○
                       4樓
上列當事人間請求塗銷所有權移轉登記等事件，上訴人對於中華
民國97年12月16日臺灣士林地方法院97年度訴字第677號第一審
判決提起上訴，本院於中華民國98年6月30日言詞辯論終結，判
決如下：
    主    文
上訴駁回。
第二審訴訟費用由上訴人辛○○、庚○○負擔。
    事實與理由
甲、程序方面：
一、按訴訟標的對於共同訴訟之各人必須合一確定者，共同訴訟
    中一人之行為有利益於共同訴訟人者，其效力及於全體；不
    利益者，對於全體不生效力，民事訴訟法第56條第1 款定有
    明文。又繼承人有數人時，在分割遺產前，各繼承人對於遺
    產全部為公同共有。公同共有物權利之行使，除依其公同關
    係所由規定之法律或契約另有規定外，應得公同共有人全體
    之同意，而以公同共有之財產為訴訟標的者，對於公同共有
    人各人即屬必須合一確定，自應適用上開民事訴訟法之規定
    。本件上訴人辛○○、庚○○及及原審共同被告郭育禎、丁
    ○○、丙○○於原審起訴主張其被繼承人許王梅玉生前與被
    上訴人壬○○○通謀虛偽就許王梅玉所有本件系爭不動產訂
    立買賣契約將所有權移轉予被上訴人壬○○○，被上訴人壬
    ○○○再將不動產以買賣為原因移轉予被上訴人己○○，被
    上訴人己○○再以買賣為由移轉予被上訴人甲○○，被上訴
    人壬○○○及己○○上開行為均屬無權處分，先位聲明請求
    被上訴人依次塗銷所有權移轉登記，被上訴人壬○○○並應
    返還其被繼承人許王梅玉之有價證券售得款扣除醫藥費、喪
    葬費後之餘額，備位聲明請求被上訴人壬○○○給付系爭不
    動產之價款及有價證券剩餘款，經原審為上訴人辛○○、庚
    ○○及原審共同被告戊○○、丁○○、丙○○敗訴之判決，
    上訴人提起上訴，經核其上訴理由屬非基於個人關係之抗辯
    ，且有利於共同訴訟人，依民事訴訟法第56條第1款之規定
    ，其上訴之效力自及於戊○○、丁○○、丙○○，爰列戊○
    ○、丁○○、丙○○為本件之視同上訴人，合先敘明。
二、上訴人戊○○、丁○○、丙○○、被上訴人甲○○經合法通
    知，未於言詞辯論期日到場，核無民事訴訟法第386條所列
    各款情形，爰分別依被上訴人壬○○○、己○○及上訴人辛
    ○○、庚○○之聲請，由其一造辯論而為判決。
乙、實體方面：
一、上訴人起訴主張：伊等與被上訴人己○○為許王梅玉之共同
    繼承人，許王梅玉於民國（下同）96年7月16日住院昏迷，
    於96年7月23日死亡。詎被上訴人壬○○○竟於許王梅玉生
    前，與許王梅玉通謀虛偽於96年7月18日就坐落臺北市○○
    區○○段2小段144、145、145-1、145-2地號土地，應有部
    分8分之1，及其上門牌號碼為臺北市南港區○○○路○段11
    巷5號4樓房屋（下稱系爭房地）訂立買賣契約，以新臺幣（
    下同）351萬3,227元之價格，出售予被上訴人壬○○○，並
    於96年8月13日辦妥所有權移轉登記。被上訴人壬○○○嗣
    於97年4月7日以買賣為原因將系爭房地所有權移轉登記予被
    上訴人己○○。被上訴人己○○再於97年7月7日以買賣為原
    因，將系爭房地所有權移轉登記予被上訴人甲○○。被上訴
    人壬○○○與許王梅玉就系爭房地所訂之買賣契約既為通謀
    虛偽而為，其係欲剝奪伊等之繼承權，規避民法就繼承人特
    留分規定之脫法行為，亦違反公序良俗，故壬○○○與許王
    梅玉就系爭房地所為之買賣及所有權移轉行為皆屬無效，被
    上訴人壬○○○無從取得系爭房地之所有權，嗣處分系爭房
    地則屬無權處分，而被上訴人己○○知悉系爭房地之糾紛，
    非屬善意第三人，亦無從取得系爭房地之所有權。己○○將
    系爭房地出售予被上訴人甲○○，亦係無權處分，被上訴人
    甲○○既未看過系爭房地，且以遠低於市價之價格買受，足
    徵亦非屬善意第三人，亦無從取得系爭房地之所有權。上訴
    人得依依民法第767條中段、第179條、第184條第1項規定，
    請求被上訴人各自塗銷其等就系爭房地取得所有權之登記。
    如認上訴人不得請求塗銷所有權移轉登記，然系爭房地由被
    上訴人壬○○○移轉予被上訴人己○○，被上訴人己○○復
    出售予被上訴人甲○○，造成上訴人不能回復之損害，上訴
    人亦可依不當得利及侵權行為法律關係，請求被上訴人壬○
    ○○及己○○連帶給付上訴人及其他繼承人351萬3227元。
    另許王梅玉於96年7月16日變賣其所有如原判決附件所示之
    有價證券（下稱系爭有價證券），共計110萬8,054元，並將
    賣得款項交予被上訴人壬○○○，委其代為支付醫藥費及日
    後之喪葬費，詎被上訴人壬○○○未將所餘款項79萬4129元
    交付上訴人，上訴人得依民法第541條第1項、第179條、第
    184條之規定，請求被上訴人交付剩餘款項等情，先位聲明
    求為判決：(一)被上訴人甲○○應將系爭房地之所有權移轉登
    記予以塗銷；(二)被上訴人甲○○為前項塗銷登記後，被上訴
    人己○○應將系爭房地之所有權移轉登記予以塗銷；(三)被上
    訴人己○○為前項塗銷登記後，被上訴人壬○○○應將系爭
    房地所有權移轉登記塗銷；(四)被上訴人壬○○○應給付上訴
    人79萬4,129元，及自起訴狀繕本送達翌日起至清償日止，
    按週年利率5%計算之利息；(五)就前項聲明，願供擔保請准宣
    告假執行。備位聲明求為判決：(一)被上訴人壬○○○應給付
    上訴人351萬3,227元，及自起訴狀繕本送達翌日起至清償日
    止，按週年利率5%計算之利息；(二)願供擔保請准宣告假執行
    。
二、被上訴人則以：上訴人於許王梅玉生前長期未盡照顧之責，
    許王梅玉甚感心寒，而於96年7月16日向被上訴人壬○○○
    及訴外人卯○○、丑○○、寅○○、子○○表示，欲將系爭
    房地移轉予被上訴人壬○○○，另將系爭有價證券出售所得
    價款亦一併交付被上訴人壬○○○，請被上訴人壬○○○為
    其支付醫藥費及日後之喪葬費，如有剩餘則交由被上訴人壬
    ○○○全權處理，如不足亦請被上訴人壬○○○代為給付。
    許王梅玉與被上訴人壬○○○乃於當日即就系爭房地訂立買
    賣契約，並於96年8月13日辦妥所有權移轉登記。而被上訴
    人壬○○○依約負有為許王梅玉給付醫藥費、生活費及喪葬
    費之負擔，是雙方之真意並非訂立買賣契約，而係就系爭房
    地成立附負擔之贈與。嗣許王梅玉於96年7月23日病逝，系
    爭地雖為其遺產，但許王梅玉生前已與被上訴人壬○○○訂
    立移轉所有權之物權契約，並委託代書辦理所有權移轉登記
    ，依土地登記規則第102條第1款規定，其委任關係不因許王
    梅玉於辦竣登記前死亡而消滅，被上訴人係合法取得其所有
    權。許王梅玉病逝後，被上訴人壬○○○為其繳納醫療費1
    萬3925元、殯葬費30萬元後，為給上訴人等許王梅玉之繼承
    人自新機會，於97年1月28日以存證信函通知許王梅玉全體
    繼承人，就自認於許王梅玉生前未予虐待、侮辱情事，且日
    後願予以祭拜者，均可於97年2月25日前回覆，表明參與分
    配遺產之意。因無人回應，被上訴人壬○○○更二度發函通
    知。嗣僅被上訴人己○○表明配合祭拜意願，被上訴人壬○
    ○○即將系爭房地贈與己○○，並辦妥所有權移轉登記予被
    上訴人己○○，另將支付上開醫藥費、喪葬費所剩餘之現金
    51萬元亦交予被上訴人己○○。被上訴人壬○○○於存證信
    函已表達對於系爭房地及售股餘款有絕對之處分權，非上訴
    人所指無允受贈與之意。被上訴人壬○○○嗣後處分系爭房
    地，係立於所有權人之地位，並非無權處分，被上訴人己○
    ○自因此取得系爭房地之所有權。縱認被上訴人壬○○○係
    無權處分，然被上訴人己○○乃善意信賴土地登記之第三人
    ，自得有效取得系爭房地之所有權。被上訴人己○○既有效
    取得系爭房地之所有權，其嗣將系爭房地再轉售予被上訴人
    甲○○，辦妥所有權移轉登記，自係有權處分，被上訴人甲
    ○○亦因此取得系爭房地之所有權。縱認被上訴人己○○係
    無權處分系爭房地，然被上訴人甲○○乃善意第三人，且已
    依約給付買賣價金予被上訴人己○○，亦有效取得系爭房地
    之所有權。上訴人不得請求被上訴人塗銷所有權移轉登記，
    亦不得請求被上訴人壬○○○及己○○給付土地價金。又許
    王梅玉既於生前將系爭有價證券出售所得價款交付被上訴人
    壬○○○，被上訴人壬○○○為其支付醫藥費及日後之殯葬
    費，如有剩餘則交由被上訴人壬○○○全權處理，則被上訴
    人壬○○○就該筆款項所為之處分，亦係有權處分，被上訴
    人無從依委任關係請求被上訴人壬○○○交付等語，資為抗
    辯。
三、原審判決：駁回上訴人之訴及其假執行之聲請，上訴人不服
    提起上訴，其上訴先位聲明為：(一)原判決廢棄。(二)被上訴人
    甲○○應將如附表二所示之所有權移轉登記予以塗銷。(三)被
    上訴人甲○○為前項塗銷登記後，被上訴人己○○應將系爭
    房地之所有權移轉登記予以塗銷；(四)被上訴人己○○為前項
    塗銷登記後，被上訴人壬○○○應將系爭房地所有權移轉登
    記塗銷；(五)被上訴人己○○應給付上訴人及被上訴人己○○
    79 萬4129元，及自起訴狀繕本送達翌日起至清償日止，按
    週年利率5%計算之利息；(六)前項聲明，上訴人願供擔保請准
    宣告假執行。備位聲明求為判決：(一)被上訴人壬○○○及己
    ○○應給付上訴人及被上訴人己○○351萬3,227元，及自起
    訴狀繕本送達翌日起至清償日止，按週年利率5%計算之利息
    ；(二)願供擔保請准宣告假執行。被上訴人答辯聲明為：上訴
    駁回，第二審訴訟費用由上訴人負擔。
四、本件經依民事訴訟法第463條、第270條之1第1項第3款規定
    ，整理兩造不爭執事項並協議兩造簡化爭點為：
（一）兩造不爭執事項：
  １、訴外人許王梅玉於96年7月23日死亡，上訴人及被上訴人
      己○○為其共同繼承人。
  ２、系爭不動產原為許王梅玉所有，嗣於96年8月13日以96年7
      月18日之買賣為原因，移轉登記於被上訴人壬○○○名下
      。再於97年4月7日以97年3月20日之買賣為原因，移轉登
      記於被上訴人己○○名下。復又於97年7月7日以97年6月
      10日之買賣為原因，移轉登記於被上訴人甲○○名下。
  ３、系爭有價證券原為許王梅玉所有，嗣於96年7月16日以111
      萬3,036元出售他人，扣除手續費、交易稅後，證券公司
      給付之金額為110萬8,054元。
（二）爭點：
  １、許王梅玉於96年7月18日與被上訴人壬○○○就系爭不動
      產訂立買賣契約之效力如何？
  ２、系爭不動產是否為許王梅玉所留遺產？被上訴人壬○○○
      於96年8月13日所為系爭不動產之所有權移轉登記，是否
      無效？上訴人可否請求塗銷？
  ３、被上訴人壬○○○與己○○於97年4月7日所為系爭不動產
      之所有權移轉登記，是否無效，上訴人可否請求塗銷？
  ４、被上訴人己○○與甲○○塗銷就系爭房地於97年7月7日所
      為之所有權移轉登記，是否無效，上訴人可否請求塗銷？
  ５、如被上訴人所為系爭不動產之所有權移轉登記為有效，上
      訴人可否請求被上訴人壬○○○及被上訴人己○○給付價
      金3,513,227元予上訴人辛○○、庚○○、訴外人戊○○
      、丁○○、丙○○及被上訴人己○○？
  ６、系爭有價證券是否為許王梅玉所留遺產？上訴人可否請求
      被上訴人己○○給付系爭有價證券價款794,129元予上訴
      人辛○○、庚○○、訴外人戊○○、丁○○、丙○○及被
      上訴人己○○？
五、茲就上開爭點，析述本院得心證之理由如下：
（一）許王梅玉於96年7月18日與被上訴人壬○○○就系爭不動
      產訂立買賣契約之效力如何？
  １、按稱買賣者，謂當事人約定一方移轉財產權於他方，他方
      支付價金之契約；稱贈與者，謂當事人約定，一方以自己
      之財產無償給與他方，他方允受之契約，民法第345條第1
      項、第406條分別定有明文。故買賣與贈與最大之差別在
      於受移轉財產權之一方，是否負有給付相當於該財產權價
      值即對價之義務。又按所謂附有負擔之贈與，係指贈與契
      約附有約款，使受贈人負擔應為一定給付之債務而言（最
      高法院32年上字第2575號判例意旨參照）。由於受贈人所
      為負擔並非對價，故附負擔之贈與仍屬特種贈與之一種，
      除別有規定外，應適用一般贈與之規定。
  ２、查系爭坐落臺北市○○區○○段2小段144、145、145-1、
      145-2地號土地，應有部分8分之1，及其上門牌號碼為臺
      北市南港區○○○路○段11巷5號4樓房屋，原為上訴人之
      被繼承人許王梅玉所有，96年7月16日許王梅玉與被上訴
      人壬○○○簽立之不動產買賣契約書，記載許王梅玉將系
      爭房地以351萬3227元之價格出售予被上訴人壬○○○，
      並於96年8月13日辦理所有權移轉登記完竣，固為兩造所
      不爭，並有不動產買賣契約書、土地及建物登記簿謄本在
      卷可稽（見原審卷二第155頁、原審卷一第27至31頁）。
      惟按當事人締結不動產買賣之債權契約，固非要式行為，
      惟對於契約必要之點意思必須一致，買賣契約以價金及標
      的物為其要素，價金及標的物，自屬買賣契約必要之點，
      茍當事人對此兩者意思未能一致，其契約即難謂已成立（
      最高法院40年台上1482號判例意旨參照）。而查，「系爭
      買賣契約是我辦理的。是卯○○找我的，我確定有見過許
      王梅玉及壬○○○。」、「當天是卯○○先打電話給我，
      說要辦理買賣過戶之事，要我快點回公司，我回公司後，
      隔不久，許王梅玉、壬○○○、卯○○夫婦、還有一個我
      不認識的人就到了。辦公室在二樓，因為卯○○跟我說許
      王梅玉身體不好，無法上樓，請我到樓下去。我有下去與
      許王梅玉確認，許王梅玉確實要將系爭房地賣給壬○○○
      ，他們請我依照系爭土地公告現值及系爭房屋課稅現值計
      算出買賣價金。我則請他們準備委託書及契約書，並請許
      王梅玉在上面簽名，許王梅玉有跟我說，系爭房地之買賣
      價金交由壬○○○全權處理，但處理何事我不清楚。因為
      許王梅玉說她不信任她的媳婦，所以出售處理系爭房地，
      並把買賣價金交予壬○○○。當天我沒有計算出買賣價金
      ，後來我依96年度的土地公告現值及房屋課稅現值算出買
      賣價金為300多萬元‧‧‧」、「當天我有請許王梅玉在
      我今日提出之契約書及委託書上面簽名，當天許王梅玉有
      出示身分證，我有核對過確認無誤，留下影本。」、「他
      們去找我的日期是96年7月16日，我們送件的日期是96年7
      月18日，我們公司的人於辦理移轉登記之文件中誤將契約
      日期載為96年7月18日。」等語，已據惟證人即承辦許王
      梅玉與被上訴人壬○○○就系爭房地所為買賣過戶事宜之
      代書癸○○證述在卷（見原審卷二第101至102頁），許王
      梅玉與被上訴人壬○○○雖就系爭房地簽立名為「不動產
      買賣契約書」之契約，惟對於系爭房地之買賣價金，既未
      自行協議，而係由證人癸○○自行依96年度土地公告現值
      及房屋課稅現值計算，且約定買賣價金交由被上訴人壬○
      ○○處理，與買賣之要件，已有未合。
  ３、參諸證人即上訴人之表舅媽子○○證稱：「96年7月16日
      時我有與壬○○○、丑○○、寅○○、卯○○一起去看許
      王梅玉，是許王梅玉打電話叫我們去。到了之後許王梅玉
      告訴我們說要將系爭房地及系爭有價證券賣給壬○○○，
      請壬○○○幫她做為醫藥費及日後生活費‧‧‧」、「許
      王梅玉當時說錢都要給壬○○○處理。」等語（見原審卷
      二第29頁），及證人即許王梅玉之弟卯○○證稱：「許王
      梅玉她認為她的媳婦及女兒不孝順，怕以後無人照顧，所
      以把系爭房地賣給壬○○○，連同出售系爭股票所得款項
      一併交予壬○○○，她要壬○○○將這錢當作她的醫藥費
      及生活費，將來並為其處理後事。」、「當時許王梅玉的
      意思是要把系爭房地送給壬○○○，但要求壬○○○幫她
      付醫藥費、生活費及日後過世之費用。」、「許王梅玉表
      示系爭房地、出售股票的錢，如果有剩的話就要給壬○○
      ○全權處理，就是要給壬○○○之意，如果不夠的話，要
      壬○○○幫她負擔。所以當時兩人並沒有特別計較買賣價
      金要如何計算。」等語（見原審卷二第136至137頁），許
      王梅玉生前雖與被上訴人壬○○○就系爭房地簽立不動產
      買賣契約書，惟探求其真意，應非在出售與買受系爭房地
      ，而係兩人合意，由許王梅玉將系爭房地所有權移轉予被
      上訴人壬○○○，被上訴人壬○○○則負有負擔許王梅玉
      醫藥費、生活費，甚或日後之喪葬費之義務，則被上訴人
      壬○○○與許王梅玉間之契約，核其性質上應屬附負擔之
      贈與契約。而按表意人與相對人通謀而為虛偽意思表示者
      ，其意思表示無效。虛偽意思表示，隱藏他項法律行為者
      ，適用關於該項法律行為之規定，民法第87條第1項前段
      、第2項分別定有明文。許王梅玉與被上訴人壬○○○簽
      立系爭房地買賣契約，既無買賣之真意，而係訂立許王梅
      玉移轉系爭房地所有權予被上訴人壬○○○，被上訴人壬
      ○○○則負有負擔許王梅玉醫藥費、生活費，甚或日後之
      喪葬費之義務之契約，則被上訴人抗辯許王梅玉與被上訴
      人壬○○○係就系爭房地成立附負擔之贈與契約，即非無
      據。
  ４、上訴人雖以被上訴人壬○○○於處理完許王梅玉喪葬事宜
      後，兩度通知許王梅玉之繼承人，表示有悔意且願祭拜許
      王梅玉者，仍可參與分配許王梅玉留下之遺產，主張被上
      訴人壬○○○並無允受贈與之意思，其與許王梅玉間並無
      成立附負擔之贈與契約云云。查被上訴人壬○○○於處理
      完許王梅玉喪葬事後，固曾於97年1月28日以存證信函通
      知許王梅玉之繼承人稱，如有自認於許王梅玉生前未予虐
      待侮辱且將來願心存感恩祭拜者，可參與分配財產之權利
      及義務，復於97年3月10日再致函許王梅玉之繼承人表示
      ，如有辱虐但有悔意且願祭拜者，仍可參與分配，惟其於
      97年1月28日存證信函已表明「許王梅玉係本人之血親姐
      妹，於生前示有受重大辱虐及委屈，所以於民國96年7月
      16日領取印鑑證明及相關證件告知本人將其所有台北市○
      ○○路○段11巷5號4樓之建物土地及股票存款移轉予寄件
      人，並要求本人全權處分或變賣該財產以為醫藥、僱傭，
      喪葬、清償生前債務、支付財產有關稅費雜支，剩餘款項
      歸由本人或分配予繼承人，或捐予慈善機構等」等語，於
      97年3月10日存證信函亦明白表示「本人所取得財產係許
      王梅玉生前處分取得，並非遺贈，也非台端可繼承之財產
      ，雖函知各位，參與分配，但仍擁有絕對處分或變更權」
      ，有內湖郵局第00297號、第00588號存證信函在卷可稽（
      見原審卷一第83至89頁），足見被上訴人壬○○○係以所
      有權人之身份寄發函通知，非無允受許王梅玉贈與之意，
      只因為免許王梅玉身後無子孫祭祀，而發函通知其繼承人
      ，允將獲贈之財產分配予願意祭祀許王梅玉之人，上訴人
      以此主張被上訴人壬○○○無允受贈與之意，其與許王梅
      玉間未成立附負擔之贈與，並無足取。
  ５、上訴人雖又引證人子○○、卯○○及蔡明宏之證言，主張
      許王梅玉之真意應是將賣得價金交被上訴人壬○○○保管
      ，做為日後醫藥費、生活費、喪葬費之用，並無贈與之意
      云云。查，證人蔡明宏證稱「許王梅玉有跟我說，系爭房
      地之買賣價金交由壬○○○全權處理，但處理何事我不清
      楚」（見原審卷二102頁），證人子○○證稱「許王梅玉
      告訴我們說要將系爭房地及系爭有價證券賣給壬○○○，
      請壬○○○幫她做為醫藥費及日後生活費‧‧‧」、「許
      王梅玉當時說錢都要給壬○○○處理。」（見原審卷二第
      29頁），已證稱許王梅玉有將款項交付予被上訴人壬○○
      ○之意。證人卯○○更證稱「當時許王梅玉的意思是要把
      系爭房地送給壬○○○，連但要求壬○○○幫她付醫藥費
      、生活費及日後過世之費用」、「許王梅玉表示系爭房地
      、出售股票的錢，如果有剩的話就要給壬○○○全權處理
      ，就是要給壬○○○之意，如果不夠的話，要壬○○○幫
      她負擔。所以當時兩人並沒有特別計較買賣價金要如何計
      算」（見原審卷二第137頁），明白表示許王梅玉確有贈
      與之意。且如非附負擔之贈與，當不致約定於款項不敷支
      付許王梅玉之醫藥、生活、喪葬等費用時，不足部分應由
      被上訴人壬○○○負責補足。上訴人主張許王梅玉無贈與
      之意，應非可取。
（二）系爭不動產是否為許王梅玉所留遺產？被上訴人壬○○○
      於96年8月13日所為系爭不動產之所有權移轉登記，是否
      無效？上訴人可否請求塗銷？
  １、按不動產物權，依法律行為而取得設定、喪失、及變更者
      ，非經登記，不生效力，民法第758條定有明文。次按繼
      承，因被繼承人死亡而開始；繼承人自繼承開始時，除本
      法另有規定外，承受被繼承人財產上之一切權利、義務，
      民法第1147條、第1148條第1項前段亦分別定有明文。經
      查，許王梅玉於96年7月23日死亡，上訴人及被上訴人己
      ○○為其繼承人，而系爭房地於96年8月13日始辦妥移轉
      登記於被上訴人壬○○○名下，為兩造所不爭，並有許王
      梅玉繼承系統表、戶籍謄本及土地及建物登記簿謄本在卷
      可稽（見原審卷一第13至22頁、第27至30頁）。系爭房地
      於許王梅玉於96年7月23日死亡時，既尚未移轉登記予被
      上訴人壬○○○，揆諸上揭規定，自屬許王梅玉所留之遺
      產。惟許王梅玉與被上訴人壬○○○於96年7月16日所訂
      立名為買賣之契約，實係隱藏附負擔贈與之真意，而有效
      成立附負擔贈與契約，已如前述，則許王梅玉之繼承人依
      法即應繼承許王梅玉依該贈與契約所負移轉系爭房地所有
      權予被上訴人壬○○○之義務。
  ２、又按委任關係，因當事人一方死亡、破產或喪失行為能力
      而消滅，但契約另有訂定，或因委任事務之性質不能消滅
      者，不在此限，民法第550條定有明文。再按依民法第550
      條但書規定，委任關係因委任事務之性質，並不因當事人
      一方死亡而消滅。而土地登記之申請行為雖屬廣義法律行
      為之一種，惟受任辦理土地登記，較諸受任辦理登記之原
      因行為 (如買賣、贈與等)有較強之繼續性，倘受任人係
      基於委任人生前之授權，代為辦理登記，則其登記既與現
      實之真實狀態相符合，復未違背委任人之本意，委任關係
      尚不因委任人於辦竣登記前死亡而告消滅，從而受任人代
      理委任人完成之登記行為即非無權代理（最高法院90年台
      上字第1946號判決意旨參照）。又土地權利移轉、設定，
      依法須申報土地移轉現值者，於申報土地移轉現值後，如
      登記義務人於申請登記前死亡時，得僅由權利人敘明理由
      ，檢附載有義務人死亡記事之戶籍謄本及其他有關之證明
      文件，單獨申請登記，土地登記規則第102條第1項亦有明
      文。系爭房地雖於96年8月13日始完成所有權移轉登記予
      被上訴人壬○○○，然「當天我有請許王梅玉在我今日提
      出之契約書及委託書上面簽名（庭呈委託書、印鑑證明、
      身分證影本）」、「他們去找我的日期是96年7月16日，
      我們送件的日期是96年7月18日，我們公司的人於辦理移
      轉登記之文件中誤將契約日期載為96年7月18日」等情，
      已據證人蔡明宏證述在卷（見原審卷二第102頁），足認
      許王梅玉於96年7月16日即與被上訴人壬○○○就系爭房
      地簽訂移轉所有權之書面物權契約，並委託癸○○辦理系
      爭房地之所有權移轉登記事宜。揆諸上開說明，蔡明宏基
      於許王梅玉生前之委任，完成之系爭房地所有權移轉登記
      之行為並非無權代理，且許王梅玉之繼承人亦應繼承許王
      梅玉依與被上訴人壬○○○間附負擔贈與契約所負移轉系
      爭房地所有權之義務。況依上揭土地登記規則第102條第1
      項之規定，本即得由權利人單獨辦理移轉登記，則系爭房
      地雖為許王梅玉之遺產，然被上訴人壬○○○基於有效之
      附負擔贈與契約及物權移轉契約而受系爭房地之所有權移
      轉登記，自有效取得系爭房地之所有權。被上訴人壬○○
      ○既係合法取得系爭房地之所有權，上訴人自不得請求塗
      銷。
  ３、至上訴人辯稱許王梅玉為規避法律對其繼承人特留分之規
      定，將系爭房地移轉予被上訴人壬○○○乃脫法行為，並
      違反公序良俗，應屬無效云云。然查，系爭房地於許王梅
      玉生前為其所有，自有絕對自由處分其財產之權利，且上
      訴人亦自承未支付許王梅玉之醫藥費、喪葬費，而係由被
      上訴人壬○○○所支付，則許王梅玉與被上訴人壬○○○
      間就系爭房地所訂契約，自難認係脫法行為，甚或有違反
      公序良俗之可言。上訴人以此主張許王梅玉與被上訴人壬
      ○○○間之契約無效云云，亦非可取。
（三）被上訴人壬○○○已合法取得系爭房地之所有權，既如前
      述，則其自有權處分系爭房地。又其於97年4月7日雖以買
      賣為名將系爭房地移轉予被上訴人己○○名下，但實係贈
      與，已據被上訴人陳明在卷（見原審卷二第100頁），證
      人卯○○亦證稱「壬○○○將系爭房地所有權移轉給己○
      ○，己○○沒有付任何錢給壬○○○，壬○○○是出於贈
      與之意思將系爭房地移轉給己○○」等語核相符合（見原
      審卷二第130頁），依民法87條規定，被上訴人壬○○○
      與己○○間就系爭房地所隱藏之贈與行為仍屬有效，其所
      為移轉系爭房地所有權之行為，亦非無效。被上訴人己○
      ○既已合法取得系爭房地所有權，則上訴人主張被上訴人
      壬○○○為無權處分，其得依民法第767條、第179條、第
      184條第1項規定，請求塗銷被上訴人壬○○○與己○○於
      97年4月7日就系爭房地所為所有權移轉登記，為無可取。
（四）又被上訴人己○○既已於97年4月7日合法取得系爭房地所
      有權，則其於97年7月7日與被上訴人甲○○訂立買賣契約
      ，將系爭房地出售予被上訴人甲○○，自非無權處分，被
      上訴人張麗雪取得系爭房地所有權，為屬合法有效。上訴
      人主張被上訴人被上訴人己○○為無權處分，其與被上訴
      人甲○○所為移轉行為無效，其得依民法第767條、第179
      條、第184條第1項請求塗銷被上訴人己○○與甲○○於97
      年7月7日就系爭房地所為所有權移轉登記，亦無可取。
（五）被上訴人壬○○○與己○○間，及被上訴人己○○與甲○
      ○間就系爭不動產所為之所有權移轉登記既為有效，被上
      訴人壬○○○及己○○所為所有權移轉登記，並非無權處
      分，自無侵權行為之可言，其等取得系爭房地所有權，及
      被上訴人己○○嗣出售系爭房屋取得價金，亦非無法律上
      之原因而受有利益，上訴人主張其得依不當得利及侵權行
      為法律關係，請求被上訴人壬○○○及被上訴人己○○給
      付系爭房地之價金3,513,227元予上訴人及其他許王梅玉
      之繼承人，亦非有據。
（六）系爭有價證券是否為許王梅玉所留遺產？上訴人可否請求
      被上訴人己○○給付系爭有價證券價款794,129元予上訴
      人辛○○、庚○○、訴外人戊○○、丁○○、丙○○及被
      上訴人己○○？
  １、系爭有價證券原為許王梅玉所有，嗣於96年7月16日以111
      萬3,036元出售他人，扣除手續費、交易稅後，證券公司
      給付之金額為110萬8,054元，為兩造所不爭。
      而許王梅玉將出售系爭有價證券之上開所得，連同系爭房
      地交付予被上訴人壬○○○，由其全權處理，要求被上訴
      人壬○○○為其支付醫藥費、生活費、日後喪葬費等費用
      ，被上訴人壬○○○所為上開負擔，並非取得系爭有價證
      券出售價金之對價，已據被上訴人壬○○○所陳明，並經
      證人卯○○、子○○證述相符（見原審卷二第29頁、第
      130頁），足見許王梅玉與被上訴人壬○○○就上開出售
      有價證券所得款項，亦係成立附負擔贈與契約。許王梅玉
      既已於生前將系爭有價證券出售，並將所得款項贈與被上
      訴人壬○○○，其所有權即已移轉，則系爭有價證券及其
      出售所得之價款自非許王梅玉之遺產。
  ２、許王梅玉與被上訴人壬○○○就系爭有價證券出售所得價
      金既成立附負擔贈與契約，並將款項交付被上訴人壬○○
      ○，則該款項已屬被上訴人壬○○○所有，其與許王梅玉
      間就上開款項應無委任關係存在，且其既為上開款項之所
      有權人，本有權處分上開款項，而無何不當得利、侵權行
      為之可言。上訴人主張上開款項扣除被上訴人壬○○○為
      許王梅玉所支付之醫藥費1萬3,925元、喪葬費30萬元後，
      所餘79萬4,129元，其得依委任契約之民法第541條第1項
      、民法第179條、第184條規定請求返還，自屬無據。
六、綜上所述，本件上訴人主張被上訴人壬○○○移轉系爭房地
    所有權予己○○，及被上訴人己○○移轉系爭房地所有權予
    甲○○之行為，均屬無權處分而無效，其得依次請求塗銷，
    如不得塗銷，亦得請求返還房地買賣價金，並得請求被上訴
    人壬○○○及己○○返還有價證券售得款於扣除許王梅玉之
    醫藥費、生活費、喪葬費後之餘額，為不足採。被上訴人抗
    辯許王梅玉與被上訴人壬○○○就系爭房地及有價證券售得
    款成立附負擔之贈與契約，壬○○○已合法取得有價證券售
    得款及系爭地之所有權，其嗣將系爭房地移轉為被上訴人己
    ○○所有，及被上訴人己○○再將之出售予被上訴人甲○○
    之行為均屬有效，上訴人不得請求塗銷所有權移轉登記，亦
    不得請求返還價款及有價證券售得款，尚屬可信。從而，上
    訴人先位聲明請求被上訴人應依次將系爭房地之所有權移轉
    登記塗銷，被上訴人己○○應給付上訴人及許王梅玉其他繼
    承人有價證券售得款餘額雪79萬4129元本息；備位聲明請求
    被上訴人壬○○○及己○○應給付上訴人及許王梅玉其他繼
    承人351萬3,227元本息，均無理由，不應准許。原審為上訴
    人敗訴之判決，及駁回其假執行之聲請，並無不合。上訴意
    旨指摘原判決不當，求予廢棄改判，為無理由，應予駁回。
七、本件事證已臻明確，兩造其餘之攻擊防禦方法及所提證據，
    經審酌後認均無礙判決之結果，爰不予一一論述。
八、據上論結，本件上訴為無理由，依民事訴訟法第449條第1項
    、第78條、第85條第1項前段、第56條之1第5項、第463條、
    第385條第1項前段，判決如主文。
中    華    民    國    98    年    7     月    14    日
                    民事第三庭
                        審判長法  官  林敬修
                              法  官  吳青蓉
                              法  官  張靜女
正本係照原本作成。
如不服本判決，應於收受送達後20日內向本院提出上訴書狀，其
未表明上訴理由者，應於提出上訴後20日內向本院補提理由書狀
（均須按他造當事人之人數附繕本）上訴時應提出委任律師或具
有律師資格之人之委任狀；委任有律師資格者，另應附具律師資
格證書及釋明委任人與受任人有民事訴訟法第466條之1第1項但
書或第2項（詳附註）所定關係之釋明文書影本。
中    華    民    國    98    年    7     月    16    日
                              書記官  蕭麗珍
附註：
民事訴訟法第466條之1（第1項、第2項）：
對於第二審判決上訴，上訴人應委任律師為訴訟代理人。但上訴
人或其他法定代理人具有律師資格者，不在此限。
上訴人之配偶、三親等內之血親、二親等內之姻親，或上訴人為
法人、中央或地方機關時，其所屬專任人員具有律師資格並經法
院認為適當者，亦得為第三審訴訟代理人。


司法院資訊處製作；財團法人民間司法改革基金會備份。
